ACORDAO-COMPLETO-2453725

ACÓRDÃO 473/2022 ATA 2/2022 - PRIMEIRA CÂMARA

VISTOS, relatados e discutidos estes autos de tomada de contas especial instaurada pelo Fundo Nacional de Desenvolvimento da Educação (FNDE) relativa aos recursos transferidos ao município de Tabatinga/AM no âmbito do Programa Nacional de Alimentação Escolar (PNAE/2010) .
ACORDAM os ministros do Tribunal de Contas da União, reunidos em sessão da 1ª Câmara, ante as razões expostas pelo relator, em:
9.1. rejeitar as alegações de defesa apresentadas pelo Sr. Saul Nunes Bemerguy;
9.2. julgar irregulares, com fundamento nos arts. 1º, I, 16, III, "b" e "c", da Lei 8.443/1992 c/c os arts. 19 e 23, III, da mesma Lei e com arts. 1º, I, e 209, II e III, 210 e 214, III, do RI/TCU, as contas do Sr. Saul Nunes Bemerguy, e condená-lo ao pagamento das quantias a seguir especificadas, com a fixação do prazo de 15 (quinze) dias, a contar da notificação, para que comprove, perante este Tribunal (art. 214, III, "a", do RI/TCU) , o recolhimento da dívida aos cofres do Fundo Nacional de Desenvolvimento da Educação (FNDE) , atualizada monetariamente e acrescida dos juros de mora, calculados a partir das datas discriminadas até a data do recolhimento, na forma prevista na legislação em vigor:
	Data
	Valor (R$) 

	30/7/2010
	48.468,00

	9/9/2010
	75.600,00

	4/11/2010
	102.732,00

	4/11/2010
	167.688,00

	11/12/2010
	75.600,00

	11/12/2010
	83.844,00

9.3. aplicar ao Sr. Saul Nunes Bemerguy a multa prevista no art. 57 da Lei 8.443/1992, no valor de R$ 98.000,00 (noventa e oito mil reais) , com a fixação do prazo de 15 (quinze) dias, a contar da notificação, para comprovar, perante o Tribunal (art. 214, III, "a", do RI/TCU) , o recolhimento da dívida aos cofres do Tesouro Nacional, atualizada monetariamente desde a data deste acórdão até a do efetivo recolhimento, se for paga após o vencimento, na forma da legislação em vigor;
9.4. autorizar, desde logo, nos termos dos arts. 219, II, do RI/TCU e 28, II, da Lei 8.443/1992, a cobrança judicial das dívidas, caso não atendidas as notificações;
9.5. autorizar, desde logo, se requerido, com fundamento no art. 26, da Lei 8.443/1992, c/c o art. 217, §§ 1º e 2º, do RI/TCU, o parcelamento das dívidas em até 36 parcelas, incidindo, sobre cada parcela, corrigida monetariamente, os correspondentes acréscimos legais, fixando-lhes o prazo de 15 (quinze) dias, a contar do recebimento da notificação, para comprovar, perante o Tribunal, o recolhimento da primeira parcela, e de 30 (trinta) dias, a contar da parcela anterior, para comprovar o recolhimento das demais parcelas, devendo incidir, sobre cada valor mensal, atualizado monetariamente, os juros de mora devidos, no caso do débito, na forma prevista na legislação em vigor, alertando o responsável de que a falta de comprovação do pagamento de qualquer parcela importará o vencimento antecipado do saldo devedor, nos termos do § 2º do art. 217 do Regimento Interno deste Tribunal;
9.6. encaminhar cópia da deliberação ao (à) chefe da Procuradoria da República no Estado do Amazonas, em cumprimento ao disposto no § 3º do art. 16 da Lei 8.443/1992 e em atenção ao inquérito civil 1.13.001.000021/2012-53, informando que o inteiro teor da presente deliberação, acompanhada do relatório e da proposta de deliberação, que a fundamenta, estará disponível, no dia seguinte a sua oficialização, para a consulta no endereço www.tcu.gov.br/acordaos;
9.7. enviar cópia deste acórdão ao Sr. Saul Nunes Bemerguy e ao município de Tabatinga-AM, informando-os que o inteiro teor da presente deliberação estará disponível para a consulta no endereço www.tcu.gov.br/acordaos, no dia seguinte ao de sua oficialização.

Tomada de contas especial instaura da pelo FNDE em razão de irregularidades na execução dos recursos do Programa Nacional de Alimentação Escolar-PNAE.

Primeira Câmara

Município de Tabatinga/AM.

3. Responsável/Interessados:
3.1. Responsável: Saul Nunes Bemerguy (XXX.110.802-XX).
3.2. Interessado: Fundo Nacional de Desenvolvimento da Educação (FNDE).

13.1. Ministros presentes: Walton Alencar Rodrigues (Presidente), Benjamin Zymler e Jorge Oliveira.
13.2. Ministro-Substituto convocado: Augusto Sherman Cavalcanti.
13.3. Ministro-Substituto presente: Weder de Oliveira (Relator).

ACORDAO-COMPLETO-2530957

Acórdão 2134/2022 - Primeira Câmara

WEDER DE OLIVEIRA

Transcrevo, a seguir, a instrução de mérito produzida pela Secretaria de Controle Externo de Tomada de Contas Especial (SecexTCE) , com os ajustes de forma pertinentes[footnoteRef:2]: [2:  Peças 38-40.] 
"INTRODUÇÃO
1.	Trata o presente processo de tomada de contas especial instaurada pelo Fundo Nacional de Desenvolvimento da Educação (FNDE) , em desfavor do Sr. Saul Nunes Bemerguy, ex-prefeito (gestão 2009/2012, peça 1, p. 216/223) , em razão de irregularidades na execução dos recursos do Programa Nacional de Alimentação Escolar, no exercício 2010 (PNAE/2010) . Os recursos foram repassados ao município de Tabatinga/AM, cujo prazo para prestação de contas encerrou-se em 31/3/2011, conforme peça 1, p. 263/264.
2.	O repasse e prestação de contas dos recursos do PNAE/2010 são regidos pela Resolução CD/FNDE 38, de 16/07/2009 (peça 1, p. 265, item 2) .
3.	O PNAE/2010 tinha por objetivo a aquisição exclusiva de gêneros alimentícios, em caráter complementar, para atendimento dos alunos matriculados em creches, pré-escolas e em escolas do ensino fundamental das redes federal, estadual, do Distrito Federal e municipal, inclusive as indígenas e as localizadas em áreas remanescentes de quilombos e, excepcionalmente, aquelas qualificadas como entidades filantrópicas ou por elas mantidas.
HISTÓRICO
4.	Para execução do PNAE/2010, foram repassados ao município recursos para atender alunos de Creche (PNAC) , Pré-escola (PNAP) , Ensino Fundamental (PNAE) , Ensino de jovens e Adultos (EJA) , Ensino Médio (PNAE/Médio) e Indígena (PNAI) , no total de R$ 1.594.440,00, conforme tabela abaixo (peça 1, p. 27 e 160) :
	Recursos transferidos para PNAE/2010 (R$) 

	PNAE
Fundamental
	PNAC
	PNAP
	PNAQ
	PNAE
EJA
	PNAI
	PNAE
Médio
	Total

	438.840,00
	840,00
	70.620,00
	0,00
	88.800,00
	838.440,00
	111.900,00
	1.594.440,00

5.	Os recursos foram recebidos em conta específica, mediante ordens bancárias, conforme informação 7787E/2011-DlPRA/Copra/CGCAP/Difin/FNDE e extratos (p. 1, p. 30/66 e 69) : 
	Ordem Bancária
	Valor (R$) 
	Data

	2010OB400069
	7.062,00
	23/3/2010

	2010OB400082
	8.880,00
	23/3/2010

	2010OB400084
	84,00
	23/3/2010

	2010OB400135
	11.190,00
	23/3/2010

	2010OB400184
	48.384,00
	23/3/2010

	2010OB400189
	83.844,00
	23/3/2010

	2010OB400700
	83.844,00
	24/3/2010

	2010OB400728
	11.190,00
	24/3/2010

	2010OB400789
	7.062,00
	24/3/2010

	2010OB400798
	8.880,00
	24/3/2010

	2010OB400912
	48.384,00
	24/3/2010

	2010OB400939
	84,00
	24/3/2010

	2010OB401861
	48.384,00
	1/5/2010

	2010OB401951
	8.880,00
	1/5/2010

	2010OB402028
	84,00
	1/5/2010

	2010OB402124
	7.062,00
	1/5/2010

	2010OB402209
	11.190,00
	1/5/2010

	2010OB402210
	83.844,00
	1/5/2010

	2010OB402432
	7.062,00
	1/6/2010

	2010OB402740
	8.880,00
	1/6/2010

	2010OB402741
	84,00
	1/6/2010

	2010OB402831
	11.190,00
	1/6/2010

	2010OB402832
	83.844,00
	1/6/2010

	2010OB403046
	2.466,00
	1/6/2010

	2010OB403047
	45.918,00
	1/6/2010

	2010OB403665
	84,00
	8/7/2010

	2010OB403675
	48.384,00
	8/7/2010

	2010OB403785
	8.880,00
	8/7/2010

	2010OB403798
	7.062,00
	8/7/2010

	2010OB403870
	11.190,00
	8/7/2010

	2010OB404123
	83.844,00
	8/7/2010

	2010OB404583
	83.844,00
	30/7/2010

	2010OB404593
	11.190,00
	30/7/2010

	2010OB404598
	48.384,00
	30/7/2010

	2010OB404629
	8.880,00
	30/7/2010

	2010OB404666
	7.062,00
	30/7/2010

	2010OB404990
	84,00
	30/7/2010

	2010OB405792
	11.190,00
	9/9/2010

	2010OB406070
	48.384,00
	9/9/2010

	2010OB406124
	83.844,00
	9/9/2010

	2010OB406155
	7.062,00
	9/9/2010

	2010OB406174
	84,00
	9/9/2010

	2010OB406229
	8.880,00
	9/9/2010

	2010OB406421
	48.384,00
	8/10/2010

	2010OB406499
	84,00
	8/10/2010

	2010OB406699
	84,00
	4/11/2010

	2010OB406858
	48.384,00
	4/11/2010

	2010OB406859
	7.062,00
	4/11/2010

	2010OB407013
	11.190,00
	4/11/2010

	2010OB407131
	7.062,00
	4/11/2010

	2010OB407134
	11.190,00
	4/11/2010

	2010OB407231
	8.880,00
	4/11/2010

	2010OB407356
	83.844,00
	4/11/2010

	2010OB407612
	8.880,00
	4/11/2010

	2010OB407613
	83.844,00
	4/11/2010

	2010OB408398
	83.844,00
	11/12/2010

	2010OB408581
	84,00
	11/12/2010

	2010OB408795
	48.384,00
	11/12/2010

	2010OB409226
	7.062,00
	11/12/2010

	2010OB409288
	8.880,00
	11/12/2010

	2010OB409324
	11.190,00
	11/12/2010

	Total 
	1.594.440,00

6.	O prazo para prestação de contas do PNAE/2010 encerrou-se em 31/3/2011 e, por meio da informação 90E/2011-Dipra/Copra/CGCAP/Difin/FNDE, de 9/6/2011, foi verificada a omissão do Sr. Saul Nunes Bemerguy, ex-prefeito (gestão 2009/2012) que, por sua vez, foi notificado através do ofício 91E/2011-Dipra/Copra/CGCAP/Difin/FNDE, de 9/6/2011 (peça 1, p. 24) .
7.	Em resposta, o conselho de alimentação escolar (CAE) encaminhou a prestação de contas, através do ofício 4/2011-CAE, em 13/7/2011 (peça 1, p. 26/29) . O parecer conclusivo do CAE foi pela aprovação do PNAE/2010.
8.	Por meio do parecer 99/2014 - COECS/CGPAE/Dirae/FNDE/MEC (peça 1, p. 91/93) , foi realizada análise da prestação de contas do PNAE/2010, que concluiu pela não aprovação. Tal documento fundou-se na inspeção in loco realizada pela Controladoria-Geral da União (CGU) , em decorrência do 12º Evento do Projeto de Fiscalização a partir de Sorteios Públicos, que emitiu o relatório de fiscalização 1609, no período de 1/7/2010 a 12/7/2010 (peça 1, p. 93/158) , sobre o PNAE/2010, dentre outros Programas.
9.	Por sua vez, mediante nova manifestação (informação 41/2015 - Daesp/Copra/CGCAP/Difin/FNDE) , foi realizada análise técnica da prestação de contas do PNAE/2010, que concluiu pela impugnação total dos recursos repassados, em face das inúmeras irregularidades apontadas no relatório de fiscalização 1609, da CGU, bem como devido ao pagamento indevido de tarifas bancárias (peça 1, p. 160/165) .
10.	No entanto, a Coordenação de Acompanhamento de Prestação de Contas de Programas Educacionais, em 11/2/2016, encaminhou o processo de prestação de contas para reanálise dos setores técnico e financeiro, uma vez que, naqueles pareceres emitidos, não foi quantificado o débito referente às impropriedades apontadas (peça 1, p. 190) .
11.	O parecer 74/2016/COECS/CGPAE/Dirae (peça 1, p. 193/195) , emitido em 5/4/2016, no tocante à análise técnica de execução do PNAE/2010, concluiu pela constituição de débito, decorrente da ausência de alimentação escolar por oitenta dias nas ações PNAC, PNAP, PNAE-Fundamental, PNAE-Médio e PNAE-EJA, e ausência de alimentação escolar por sessenta dias na ação PNAI, de acordo com o registrado no demonstrativo sintético anual. Tais irregularidades geraram prejuízo ao erário no valor de R$ 553.932,00 (peça 1, p. 195, item 4.1.2) .
12.	O parecer também constatou a ausência de nutricionista, ausência de cardápios elaborados de acordo com as normas previstas, ausência de alimentação escolar (não quantificado) e a não aquisição de gêneros da agricultura familiar com o mínimo de 30% dos recursos repassados pelo PNAE/2010.
13.	Na sequência, após análise financeira, foi emitido o parecer 286/2016/Daesp/Copra-CGCAP/Difin (peça 1, p. 198/205) , em 31/5/2016, que corroborou com a análise técnica do parecer 74/2016/COECS/CGPAE/Dirae (peça 1, p. 193/195) , no tocante à ausência de alimentação escolar, e impugnou o valor de R$ 553.932,00. Também constatou o pagamento irregular de tarifas bancárias.
14.	Supramencionado parecer 286/2016/Daesp/Copra/CGCAP/Difin considerou, também, que apesar de haver indícios de outras irregularidades, demonstrando ¿agrantes descumprimentos da norma, os elementos apresentados não permitiram quantificar totalmente o dano ao erário. Subsistiu apenas o valor anteriormente apurado de R$ 553.932,00. Isso porque, segundo o parecer, não havia nos autos informações acerca de atividades de controle, adotadas pelo FNDE, para complementar o relatório emitido pela CGU, evidenciando os prejuízos correlatos. Segue a transcrição da tabela com a descrição desses elementos (peça 1, p. 203, item 5.4, 5.5) :
	Ausência de nutricionista.

	Ausência de cardápios elaborados de acordo com as normas previstas.

	Não aquisição de gêneros da agricultura familiar com o mínimo de 30% dos recursos repassados pelo PNAE.

	Processos licitatórios instruídos sem formalização necessária. 

	Não apresentação de documentação relacionada à execução de despesas com recursos do PNAE. 

	Atraso na remessa de gêneros alimentícios, a 60% das escolas constantes da amostra. 

	Inexistência de remessa de gêneros alimentícios, a 40% das escolas constantes da amostra.

	Demora na realização de processo licitatório para aquisição de gêneros alimentícios.

	Compra realizada para atendimento do programa sem apresentação de processo licitatório, contrato e comprovação de despesas correspondente.

	Edital de licitações para aquisição de gêneros alimentícios sem as exigências de qualidade estabelecidas pelo FNDE. 

	Programa executado sem a supervisão de nutricionista.

	Ausência de execução de teste de aceitabilidade dos cardápios utilizados. 

	Armazém central sem estrutura adequada para estocagem de alimentos.

	Não apresentação dos controles efetuados sobre a entrada/saída do armazém central de gêneros alimentícios. 

	Não atuação do conselho do programa nos assuntos afetos a sua competência. 

	Não conformidade em eleição e nomeação de membros do CAE.

	Não demonstração de documentos comprobatórios da escolha de membros para representação, no CAE, de seus respectivos segmentos.

	Conselho de Alimentação Escolar instituído sem a representação do segmento indígena.

	Escolas sem estrutura adequada para armazenagem de alimentos.

	Inexistência de notificação a partidos políticos, sindicatos e entidades empresariais por parte da prefeitura, do recebimento de recursos federais.

15.	Por esse motivo, concluiu pela impugnação do valor de R$ 553.992,90, conforme quadro abaixo (peça 1, p. 203, item 5.3) :
	Motivo da Impugnação
	Valor (R$) 
	Data

	Despesas impugnadas por ter sido realizada com o pagamento de tarifas bancárias
	5,80
	7/1/2010

		11,60
	10/2/2010

		8,70
	23/3/2010

		4,35
	24/5/2010

		4,35
	15/7/2010

		14,50
	10/9/2010

		11,60
	17/11/2010

	Ausência de alimentação escolar por 80 (oitenta) dias nas ações PNAC, PNAP, PNAE-Ensino Fundamental, PNAE-Médio e PNAE-EJA
	48.468,00
	30/7/2010

		75.600,00
	9/9/2010

		102.732,00
	4/11/2010

		75.600,00
	11/12/2010

	Ausência de alimentação escolar por 60 (oitenta) dias nas ações PNAI
	167.688,00
	4/11/2010

		83.844,00
	11/12/2010

	Total
	553.992,90
	
16.	Cumpre observar que foi instaurado inquérito civil público 1.13.001.000021/2012-53 pela Procuradoria da República no município de Tabatinga/AM (peça 1, p. 86) , para apurar possível malversação de verbas públicas federais repassadas pelo Ministério da Educação ao Município de Tabatinga/AM. O inquérito não dispõe de informações no sítio eletrônico do Ministério Público Federal.
17.	As notificações afetas à conclusão pela aprovação parcial com ressalvas, do PNAE/2010, que impugnou o débito de R$ 553.992,90, foram encaminhadas ao Sr. Saul Nunes Bemerguy, ex-prefeito (gestão 2009/2012) e Sr. Raimundo Carvalho Caldas, prefeito sucessor (gestão 2013/2016) , por meio do ofício 11438/2016/Daesp-Copra/CGCAP/Difin-FNDE, de 24/5/2016 (peça 1, p. 206 - AR peça 1, p. 211) e ofício 11442/2016/Daesp/Copra/CGCAP/Difin-FNDE, de 24/5/2016 (peça 1, p. 208 - AR peça 1, p. 210) .
18.	Após as devidas notificações, por meio das quais foi dada aos responsáveis a oportunidade de se manifestarem com relação às pendências, o Sr. Saul Nunes Bemerguy, ex-prefeito (gestão 2009/2012) e o Sr. Raimundo Carvalho Caldas, prefeito sucessor (gestão 2013/2016) , permaneceram silentes. 
19.	O relatório de TCE 220/2017  DIREC/COTCE/CGCAP/Difin-FNDE/MEC, de 2/5/2017 (peça 1, p. 216/223) , concluiu que o prejuízo importaria no valor de R$ 553.932,00, imputando-se a responsabilidade ao Sr. Saul Nunes Bemerguy, ex-prefeito (gestão 2009/2012) , uma vez que era o responsável pela gestão e prestação e contas dos recursos federais recebidos para o PNAE/2010, e tinha o dever de aplicar e comprovar a boa e regular execução dos recursos recebidos, conforme Resolução específica do Programa (peça 1, p. 222, item 21) .
20.	O relatório de Auditoria nº 708/2017, da Controladoria-Geral da União, chegou às mesmas conclusões (peça 1, p. 230) . Adicionalmente, após serem emitidos o Certificado de Auditoria, o Parecer do Dirigente de Controle Interno (peça 1, p. 233/235) e o Pronunciamento Ministerial (peça 1, p.237) , o processo foi remetido a este Tribunal (peça 2) .
21.	Na instrução preliminar (peça 9) , analisando-se os documentos nos autos, concluiu-se pela necessidade de realização de citação nos moldes abaixo (peça 9, p. 10, item 4) :
'43.	Diante do exposto, elevam-se os autos à consideração superior, propondo ao Tribunal:
43.1. realizar a citação do Sr. Saul Nunes Bemerguy, ex-prefeito (gestão 2009/2012) , uma vez que, em face de irregularidades na execução dos recursos, não logrou êxito em demonstrar a boa e regular aplicação dos recursos federais recebidos à conta do PNAE/2010, com fundamento nos arts. 10, § 1º, e 12, II, da Lei 8.443/1992, c/c o art. 202, II, §1º, do RI/TCU, para que, no prazo de quinze dias, a contar do recebimento do ofício citatório, apresente alegações de defesa quanto à ocorrência abaixo indicada, em razão da conduta especificada, e/ou recolha, aos cofres do Fundo Nacional de Desenvolvimento da Educação (FNDE) , as importâncias abaixo indicadas, atualizadas monetariamente a partir das respectivas datas até o efetivo recolhimento, abatendo-se, na oportunidade, as quantias eventualmente ressarcidas, na forma da legislação em vigor:
Irregularidade: não comprovação da boa e regular aplicação dos recursos federais repassados ao Município de Tabatinga/AM, em face de irregularidades na execução dos recursos, no âmbito do PNAE/2010, decorrente da ausência de alimentação escolar por 80 (oitenta) dias nas ações PNAC, PNAP, PNAE-Ensino Fundamental, PNAE-Médio e PNAE-EJA; e ausência de alimentação escolar por 60 (oitenta) dias nas ações PNAI, o que implica a devolução do valor total de R$ 553.932,00, nos seguintes termos:
Ausência de alimentação escolar por 80 dias nas ações 
PNAC, PNAP, PNAE-Fundamental, PNAE-Médio e EJA - PNAE/2010
	Valor (R$) 
	Data

	48.468,00
	30/7/2010

	75.600,00
	9/9/2010

	102.732,00
	4/11/2010

	75.600,00
	11/12/2010

Valor atualizado monetariamente (sem juros) , até 9/07/2019: R$ 502.157,84 (peça 7) .
Ausência de alimentação escolar por 60 dias nas ações do PNAI - PNAE/2010
	Valor (R$) 
	Data

	167.688,00
	4/11/2010

	83.844,00
	11/12/2010

Valor atualizado monetariamente (sem juros) , até 9/7/2019: R$ 415.300,90 (peça 8) .
Responsável: Sr. Saul Nunes Bemerguy, ex-prefeito (gestão 2009/2012) ;
Conduta: em face das irregularidades na execução dos recursos, cujo prazo encerrou-se em 31/3/2011, não logrou êxito em demonstrar a boa e regular aplicação dos recursos federais recebidos à conta do PNAE/2010;
Dispositivos violados: art. 37, caput, c/c o art. 70, parágrafo único, da Constituição da República Federativa do Brasil; art. 93 do Decreto-lei 200/1967; art. 66 do Decreto 93.872/1986; art. 33,34,35 e 36 da Resolução CD/FNDE nº 38, de 16/07/2009.
Evidências: Parecer nº 74/2016/COECS/CGPAE/Dirae (peça 1, p. 193/195) , relatório de TCE 220/2017  DIREC/COTCE/CGCAP/Difin-FNDE/MEC (peça 1, p. 216/223) e relatório de fiscalização nº 1609 da CGU (peça 1, p. 93/158) .'
22.	Em cumprimento ao pronunciamento da unidade (peça 11) , o processo foi encaminhado ao ministro relator, cujo despacho concluiu por autorizar a citação do responsável, porém não acolheu a proposta de audiência (peça 12) . Na sequência, o relator determinou dar conhecimento ao Tribunal de Contas dos Municípios do Estado da Bahia acerca do relatório de fiscalização da CGU 1609, de 10/5/2010 (peça 12) .
23.	Após a restituição dos autos à unidade técnica, foi encaminhado o ofício 68/2020-TCU/Secex-TCE (peça 16) , de 17/1/2020, ao Tribunal de Contas dos Municípios do Estado da Bahia, para a sua notificação com relação à presente TCE, conforme AR de peça 17.
24.	Por outro lado, foi realizada a citação do Sr. Saul Nunes Bemerguy, ex-prefeito (gestão 2009/2012) , nos moldes adiante:
	Ofício
	Data do ofício
	Data de Recebimento do Ofício
	Nome do Recebedor do Ofício
	Observação
	Fim do Prazo para defesa

	 Ofício 0067/2020-TCU/Secex-TCE (peça 15) 
	17/1/2020
	_
	_
	Após três tentativas, o ofício não foi recebido no endereço do responsável, conforme AR de peça 18. Pesquisa realizada na Base de Dados da Receita Federal (peça 14) .
	_

	 Ofício 7626/2020-TCU/Seproc (peça 20) 
	5/3/2020
	3/4/2020
AR peça 26
	Marcela Lima Tenório
ID 2183094-0
	Ofício recebido no endereço do responsável, conforme pesquisa na Base de Dados da Receita Federal (peça 19) .
	20/4/2020

	 Ofício 7627/2020-TCU/Seproc (peça 21) 
	5/3/2020
	2/4/2020
AR peça 27
	Neuzimar Duarte Rocha ID 1408738-6
	Ofício recebido no endereço do responsável, conforme pesquisa na Base de Dados da Receita Federal (peça 19) .
	17/4/2020

	 Ofício 7628/2020-TCU/Seproc (peça 22) 
	5/3/2020
	2/4/2020
AR peça 28
	Silvia R. da Silva ID XXX.150202-XX
	Ofício recebido no endereço do responsável, conforme pesquisa na Base de Dados da Receita Federal (peça 19) .
	17/4/2020

25.	Transcorrido o prazo regimental, o Sr. Saul Nunes Bemerguy compareceu aos autos (peça 23) , e constituiu os seguintes procuradores: Fábio Nunes Bandeira de Melo, inscrito na OAB/AM sob 4.331, Bruno Vieira da Rocha Barbirato, inscrito na OAB/AM sob 6.975 e Livia Rocha Brito, inscrita na OAB/AM 6.474 (peça 29) . Por sua vez, o Sr. Fábio Nunes Bandeira de Melo, inscrito na OAB/AM sob 4.331, substabeleceu a procuração aos seguintes advogados: Gabriel Simonetti Guimarães, OAB/AM 15.710, Igor Arnaud Ferreira, OAB/AM 10.428, Laiz Araújo Russo de Melo e Silva, OAB/AM 6.897 e Larissa Oliveira de Sousa, OAB/AM 14.193 (peça 30) .
ANÁLISE DOS PRESSUPOSTOS DE PROCEDIBILIDADE DA IN/TCU 71/2012
26.	Na fase de instrução preliminar verificou-se que não houve o transcurso de mais de dez anos desde o fato gerador sem que tenha havido a notificação do responsável (art. 6º, II, c/c art. 19, da IN/TCU 71/2012, modificada pela IN/TCU 76/2016) , uma vez que os recursos foram transferidos no exercício de 2010 (p. 1, p. 69) , as irregularidades se concretizaram em 23/3/2010, data mais favorável ao responsável, e o Sr. Saul Nunes Bemerguy, ex-prefeito (gestão 2009/2012) , foi notificado sobre as irregularidades pela autoridade administrativa competente, em 2016, por meio do ofício constante da peça 1, p. 206 - AR peça 1, p. 211) .
27.	Verificou-se também que o valor total original impugnado, R$ 553.932,00 (peça 1, p. 222, item 23) , era superior a R$ 100.000,00, na forma estabelecida conforme os arts. 6º, I, e 19, da IN/TCU 71/2012, modificada pela IN/TCU 76/2016.
28.	Em atendimento ao item 9.4, do Acórdão 1772/2017-TCU-Plenário (relator ministrosubstituto Augusto Sherman Cavalcanti) , foi efetuada pesquisa no sistema processual do TCU, e não foram encontradas tomadas de contas especiais em tramitação com débitos imputáveis ao responsável com valores inferiores ao fixado no art. 6º, I, da Instrução Normativa TCU 71/2012.
EXAME TÉCNICO
29.	Em suas alegações de defesa (peça 31) , o Sr. Saul Nunes Bemerguy apresentou diversas afirmações que vão abaixo transcritas, parcialmente, com os ajustes de forma que se fazem adequados.
Alegação (nas palavras do defendente) 
30.	Consoante disposição do RI/TCU, as contas serão consideradas iliquidáveis quando o julgamento de mérito restar impossibilitado. Para isso, deve ser comprovada a existência de caso fortuito ou força maior que tenha ocasionado tal impossibilidade, nos termos do art. 211 do RI/TCU. 
31.	Dito isto, insta-se trazer à baila que no ano de 2011 foi realizada pela Polícia Federal no Estado do Amazonas a 'Operação Imperador', destinada à investigação concernente à aplicação de recursos do Fundo de Manutenção e Desenvolvimento da Educação Básica e de Valorização dos Profissionais da Educação (FUNDEB) e do Programa Nacional de Alimentação Escolar (PNAE) , repassados entre 2009 e 2010.
32.	De acordo com auto de busca e apreensão encaminhado em documento anexado às alegações, o mandado foi cumprido no dia 14/4/2011, com o recolhimento de documentos, conforme atestado em documento anexo à defesa. 
33.	Frisa-se que a documentação comprobatória da apreensão também foi apresentada ao Tribunal de Contas do Estado por ocasião da prestação de contas anual. Isto posto, ciente da apreensão da documentação e da essencialidade desta para melhor análise das contas, o relator do processo expediu solicitação à Justiça Federal requerendo que os documentos acostados aos processos 2712-78.2012.4.01.3200, 4219-11.2011.4.01.3200 e 16913-12.2011.4.01.3200 fossem encaminhados ao TCE/AM. Contudo, conforme certidão datada de 5/11/2012, expedida pela 2ª Vara Federal da Seção Judiciária do Amazonas (anexado às alegações de defesa) , tem-se que o malote com os processos, aos quais a documentação apreendida teria sido juntada, não havia sido entregue pelos Correios.
34.	Ocorre, Excelência, que até o presente momento não há informações acerca da localização do malote em questão, impossibilitando por completo a obtenção da documentação pelo gestor e, por conseguinte, a apresentação junto a esta Corte de Contas.
Análise
35.	As afirmações do defendente e as cópias dos papéis anexados sugerem a apreensão de documentos em ação do Ministério Público Federal. No entanto, o mandado de busca e apreensão foi cumprido em 14/4/2011, portanto, 15 dias depois de vencido o prazo para prestação de contas, fixado para 31/3/2011. Não somente esse tempo - 15 dias - é relevante para firmar-se entendimento sobre a conduta do ex-gestor, mas também os 106 dias desde o fim da vigência do PNAE/2010 até a 'busca e apreensão'. O gestor diligente teria cuidado para que essa grave irregularidade - omissão na prestação de contas - não tivesse lugar em sua administração e, assim, impedisse o cumprimento do prazo legal para prestar contas.
36.	Importa deixar cristalino, neste início de análise da defesa, que o responsável faltou com sua obrigação fundamental de prestar contas, mesmo dispondo de mais de 100 dias para fazê-lo, e não o fez.
37.	Contudo, há outros fatos envolvendo a questão. Primeiramente, é de destacar que não há provas de que especificamente os documentos relativos ao PNAE/2010 foram apreendidos. Toda ação de busca e apreensão resulta em Ata com relação do material apreendido pelos agentes policiais. Neste caso, o defendente não comprovou que exatamente o material necessário a sua defesa constou do material apreendido naquela ação. Isso afasta definitivamente a aceitabilidade desse argumento.
38.	Em segundo plano, sabe-se que na verdade as contas foram prestadas tardiamente - em 13/7/2011 - pelo conselho de alimentação escolar (CAE) , que encaminhou a prestação de contas, através do ofício 4/2011-CAE (peça 1, p. 26/72) . Por meio do parecer 99/2014 - COECS/CGPAE/Dirae/FNDE/MEC (peça 1, p. 91-93) , foi realizada análise da prestação de contas do PNAE/2010, que concluiu pela sua não aprovação. Tal documento fundou-se na inspeção in loco realizada pela Controladoria-Geral da União (CGU) , em decorrência do 12º Evento do Projeto de Fiscalização a partir de Sorteios Públicos, que emitiu o relatório de fiscalização 1609, no período de 1/7/2010 a 12/7/2010 (peça 1, p. 93/158) , sobre o PNAE/2010, dentre outros Programas.
39.	Por sua vez, sob o aspecto técnico, mediante a informação nº 41/2015 - Daesp/Copra/CGCAP/Difin/FNDE, foi realizada análise da prestação de contas do PNAE/2010, que concluiu pela impugnação total dos recursos repassados, em face das inúmeras irregularidades apontadas no relatório de fiscalização 1609, da CGU, bem como devido ao pagamento indevido de tarifas bancárias (peça 1, p. 160-165) .
40.	Destarte, discordando do defendente quanto aos fatos, tem-se que:
 (1) a desídia do responsável, que dispôs de mais de 100 dias para prestar contas, ficou configurada ante o descumprimento do dever de prestar contas e deu causa a suposta perda de documentos que poderiam suportar as despesas realizadas com os recursos recebidos;
 (2) houve prestação de contas, sim, pelo CAE, tardiamente - 13/7/2011 - e a análise das contas pelo ente responsável (FNDE) concluiu pela sua reprovação;
 (3) a reprovação fundou-se em diversas irregularidades constatadas in loco pela CGU, mediante fiscalização;
 (4) não há provas de que os elementos específicos e necessários para elidir as irregularidades apontadas pela CGU estavam entre os documentos confiscados pela busca e apreensão.
41.	Todos esses fatos levam a concluir pela conduta repreensível do responsável e rejeição do argumento.
Alegação (nas palavras do defendente) 
42.	Ainda que se refutem os argumentos quanto à ausência de prestação de contas em virtude de a deflagração da operação ter ocorrido quando o prazo para apresentação das contas já havia findado, não se pode presumir a omissão definitiva pelo gestor. Isto porque um dos princípios basilares do processo administrativo é a busca pela verdade material.
43.	O princípio da verdade material é uma garantia pertinente ao processo administrativo e inerente ao interesse público. Assim, da documentação encaminhada, verifica-se a existência de fatos alheios à vontade do gestor que eventualmente impediram a prestação das contas.
44.	Importante reiterar que os documentos foram apreendidos pela Operação 'Imperador' em 14/4/2011, isto é, aproximadamente cinco anos antes da Coordenação de Acompanhamento de Prestação de Contas de Programas Educacionais encaminhar o processo de prestação de contas para reanálise dos setores técnico e financeiro, o que ocorreu em 11/2/2016.
Análise
45.	Também denominado de 'liberdade na prova', o princípio da 'verdade material' preceitua que a Administração deve perseguir a verdade real dos fatos e não apenas a formal, pois, nem sempre, as provas juntadas demonstram as circunstâncias havidas. Esse princípio vinculado à oficialidade autoriza a Administração de valer-se de qualquer prova lícita de que tenha conhecimento, ainda que produzida em outros autos ou decorrente de fatos supervenientes, desde que transferida para o processo. Desse modo, caso os elementos constantes da TCE não sejam suficientes para que se forme convicção acerca, por exemplo, da existência do dano ao erário e da responsabilização do agente, poderá o tomador de contas especiais ou o órgão julgador buscar novos elementos ou fortalecer os já existentes, com vistas a obter a realidade das ocorrências.
46.	A invocação do princípio da verdade material não se aplica ao caso, haja vista referir-se à aceitação, pelo TCU, de documentos ou fatos trazidos aos autos, mesmo posteriormente aos prazos processuais estabelecidos, com outra característica material, e servem para confirmar e provar as alegações, ou seja, dá-se relevância à essência dos documentos ou circunstâncias envolvidas, desde que sirvam para provar o cumprimento da obrigação.
47.	In casu, o responsável não trouxe nenhum elemento que servisse para elidir as irregularidades em si. Não houve nenhum fato ou novo documento ostentado que pudesse afastar as questões por que é responsabilizado. A alegação deve ser rejeitada.
Alegação (nas palavras do defendente) 
48.	É oportuno esclarecer que a última informação que o jurisdicionado obteve, enquanto estava na gestão municipal (2009-2012) , era de que, em 13/7/2011, o Conselho de Alimentação Escolar (CAE) emitiu parecer conclusivo pela aprovação do PNAE/2010.
49.	Todavia, em 2016, quando houve a reanálise dos documentos, o jurisdicionado não estava mais à frente da prefeitura, isto é, sem meios para se defender, e pior, isto ocorreu após terem sido apreendidos os documentos relativos ao PNAE 2010 pela Operação 'Imperador', os quais foram extraviados há mais de cinco anos.
49.	Desse modo, resta indene de dúvidas de que a comunicação das supostas falhas na prestação de contas apenas ocorreu após largo decurso de tempo, e, mais do que isso, após já ter havido manifestação favorável para a sua aprovação.
50.	A situação em comento caracteriza justamente a ocorrência de caso fortuito, o que, por disposição clara do art. 211 do RI/TCU, consubstancia-se especificamente na iliquidez das contas, conforme exposto anteriormente, de modo que seja procedido ao arquivamento dos autos.
Análise
51.	De fato, o parecer do CAE foi pela aprovação das contas, porém, a competência para seu julgamento cabe a este Tribunal. Ademais, posteriormente, fatos novos, apurados pela Controladoria Geral da União, em seu relatório de fiscalização, identificaram diversas irregularidades que impediram cabalmente a aprovação das contas.
52.	Quanto à alegação de 'caso fortuito', também não se aplica, pois, seria necessária ocorrência alheia à vontade do gestor que o impedisse de atender à obrigação de prestar contas ou justificar as falhas encontradas. Como se vê nos autos, as irregularidades que ensejaram a imputação de débito ao ex-gestor foram:
'Irregularidade: não comprovação da boa e regular aplicação dos recursos federais repassados ao Município de Tabatinga/AM, em face de irregularidades na execução dos recursos, no âmbito do PNAE/2010, decorrente da ausência de alimentação escolar por 80 (oitenta) dias nas ações PNAC, PNAP, PNAE-Ensino Fundamental, PNAE-Médio e PNAE-EJA; e ausência de alimentação escolar por 60 (oitenta) dias nas ações PNAI, o que implica a devolução do valor total de R$ 553.932,00...'
53.	Como se vê no relatório de fiscalização 1609 (trabalhos de campo no período de 1/7/2010 a 12/7/2010, antes da busca e apreensão - peça 1, p. 93/158) , para cada falha ou irregularidade encontrada durante a fiscalização, o responsável foi chamado a prestar esclarecimentos - houve oportunidade de esclarecer os achados da fiscalização. Isso aconteceu e ficou registrado no relatório, mas o responsável não obteve êxito em afastar as irregularidades. Em outras palavras, o responsável teve oportunidade para saber que irregularidades estavam sendo encontradas e trazer elementos que as afastassem, mas não o fez.
54.	Deve-se lembrar ainda que toda constatação de relatórios de fiscalização e auditoria é suportada por documentos hábeis probatórios, que ficam arquivados junto ao emissor do relatório e sujeita a verificação posterior, caso se faça necessário. Por óbvio, e conforme a legislação de regência, esses papéis fazem parte do relatório emitido pela CGU e atestam as irregularidades mencionadas.
55.	Adicionalmente, também cabe ressaltar que não foi trazida nenhuma prova de que os documentos do PNAE/2010 estavam entre os apreendidos pela ação do Ministério Público.
56.	Isto posto, deve-se rejeitar a alegação.
Alegação (nas palavras do defendente) 
57.	Dito isto, destaca-se a disposição trazida pela Lei de Introdução às Normas do Direito Brasileiro - LINDB, incluída pela Lei 13.655/2018 em relação à interpretação de normas sobre gestão pública. Consoante o art. 22, tem-se a necessidade de ponderação dos fatores e circunstâncias que no presente caso obstaculizaram a apresentação das contas à entidade responsável, ou seja, a apreensão e extravio de documentos essenciais à análise material da aplicação dos recursos. Não se pode concluir, portanto, pela ocorrência de danos ao erário, sob pena de acarretar no enriquecimento ilícito da administração pública.
58.	Com efeito, ainda que se tenha apontado eventual falha no fornecimento de alimentação escolar em determinados períodos, é necessário ressaltar que a conclusão parte de documentação incompleta, não sendo possível aferir com certeza qualquer dano ao erário resultante dos fatos contestados.
59.	Dessa feita, ante à impossibilidade de averiguação da realidade dos fatos e apresentação de documentos, haja vista o comprovado extravio destes, pugna-se para que se ordene o trancamento das contas, ante à sua iliquidez, nos termos do art. 201, §1º, do RI/TCU, afastando-se, por conseguinte, a sugestão de ressarcimento ao erário. 
Análise
60.	Preliminarmente, registra-se que a LINDB tem aplicação nos processos de contas de forma subsidiária, pois, há toda uma legislação específica sobre o tema que norteia a avaliação das contas para fins de aprovação. Não se deve afastar os preceitos fundamentais das normas específicas com base em norma geral.
61.	Prosseguindo, conforme visto nas análises anteriores, a suposta falta dos documentos que fizessem prova a favor do responsável não foi causada por caso fortuito, pelo contrário, foi causada por sua inércia para atender aos questionamentos da CGU durante a fiscalização, como também omissão no prazo para prestar contas. Além disso, não há provas da perda dos documentos mediante o ato de busca e apreensão. A inércia do ex-gestor não pode servir de atenuante para a perda de oportunidade de defesa à época correta, nem para atenuar a aplicação da lei sobre a transgressão. Propõe-se rejeitar a alegação.
Alegação (nas palavras do defendente) 
62.	Excelência, não é cabível a punição do gestor sob o argumento de existência de danos ao erário ante a impossibilidade de apresentação de documentos ocasionada por fatos alheios à sua vontade que, frisa-se, foram devidamente informados à Corte de Contas do Estado e encontram-se comprovados nos presentes autos.  
63.	Data vênia, com base na detida análise de toda documentação que compõe os autos, bem como dos fundamentos expostos pela análise técnica, verifica-se a existência da suposição de que os valores repassados pelo FNDE não foram integralmente aplicados.  
Análise
64.	O ônus da prova em processos de contas é do gestor. Convém salientar que é pacífica a jurisprudência deste Tribunal no sentido de que compete ao gestor o ônus de provar a aplicação regular dos recursos que lhe foram confiados, vide Acórdão 974/2018-TCU-Plenário (relator Bruno Dantas) , 511/2018-Plenário (relator Aroldo Cedraz) , 3875/2018-1ª Câmara (relator Vital Do Rêgo) , 1983/2018-1ª Câmara (relator Bruno Dantas) , 1294/2018-1ª Câmara (relator Bruno Dantas) , 3200/2018-2ª Câmara (relator Aroldo Cedraz) , 2512/2018-2ª Câmara (relator Aroldo Cedraz) , 2384/2018-2ª Câmara (relator José Múcio Monteiro) , 2014/2018-2ª Câmara (relator Aroldo Cedraz) , 901/2018-2ª Câmara (relator José Múcio Monteiro) , entre outros.
65.	Neste caso, não se supõe que os valores não foram aplicados no programa porque não trouxe os documentos pertinentes, pelo contrário, é obrigação do gestor provar que os valores foram aplicados regularmente mediante a prova documental devida, prevista na legislação. Se o gestor não prova documentalmente como aplicou os recursos, estabelece-se a perda de nexo causal entre o numerário recebido e os gastos efetuados, ensejando a devolução dos valores. Rejeita-se o argumento.
Alegação (nas palavras do defendente) 
66.	Não há razões à condenação ao ressarcimento. É importante frisar que, consoante firme entendimento jurisprudencial, sequer a ausência de prestação de contas é capaz de, por si só, obrigar o responsável ao ressarcimento de valores recebidos. Isso porque, vigora no âmbito da administração pública a necessidade de comprovação da ocorrência de efetivo dano ou apropriação indevida por parte do responsável, o que não é o caso dos presentes autos.
67.	Para a imputação da penalidade de ressarcimento, não basta a mera ocorrência de um ato praticado em descumprimento a um preceito legal, mas sim a clara, efetiva e concreta demonstração de dano patrimonial, o qual deve ser quantificado e qualificado. Deve-se necessariamente, para a correta aplicação do Direito, distinguir eventual descumprimento de preceito legal da ocorrência de suposto dano ao erário.
68.	Portanto, face aos argumentos expostos, os elementos constantes aos autos mostram-se insuficientes para o julgamento pela irregularidade das contas e eventual condenação à devolução de valores, visto que, conforme mencionado, o próprio Conselho de Alimentação Escolar - CAE havia concluído pela aprovação do PNAE/2010.
Análise
69.	Foi constatado na fiscalização da CGU a ausência de alimentação escolar por 80 (oitenta) dias nas ações PNAC, PNAP, PNAE-Ensino Fundamental, PNAE-Médio e PNAE-EJA; e ausência de alimentação escolar por 60 (oitenta) dias nas ações PNAI. Se a municipalidade havia recebido recursos para prestar o atendimento aos alunos, mas, não o fez, nisso constitui-se o dano. O valor correspondente deve ser ressarcido ao repassador. Rejeita-se a alegação.
Alegação (nas palavras do defendente) 
70.	A partir das alterações trazidas pela Lei nº 13.655/2018 ao Decreto-Lei nº 4.657/1942 - Lei de Introdução às Normas do Direito Brasileiro, novos parâmetros foram inaugurados para a responsabilização dos agentes públicos em decorrência dos atos por eles praticados.
71.	O art. 28 da LINDB, incluído pela Lei nº 13.655/2018, trouxe à baila a necessidade de caracterização de dolo ou erro grosseiro para a responsabilização do agente. Assim, a possibilidade de responsabilização do agente existe mediante existência do dolo, entendido como a vontade livre e consciente de praticar a infração ou assumir os riscos de produzir o resultado, OU erro grosseiro.
72.	Não há elementos hábeis a comprovar que a atuação do jurisdicionado encontra-se eivada de dolo ou culpa grave, capazes de ocasionar a aplicação de qualquer sanção.
Análise
73.	No tocante ao art. 28 da LINDB, a jurisprudência do TCU, de forma alinhada com a doutrina, vem interpretando o erro grosseiro como aquele que poderia ser percebido por pessoa com diligência abaixo do normal, ou seja, que seria evitado por pessoa com nível de atenção aquém do ordinário, consideradas as circunstâncias do caso concreto.
74.	Nesse sentido, a regra prevista no art. 28 da LINDB (Decreto-lei 4.657/1942) , que estabelece que o agente público só responderá pessoalmente por suas decisões ou opiniões técnicas em caso de dolo ou erro grosseiro, não se aplica à responsabilidade financeira por dano ao erário, permanecendo o dever de indenizar os prejuízos aos cofres públicos sujeito à comprovação de dolo ou culpa, sem qualquer gradação, tendo em vista o tratamento constitucional dado à matéria pelo art. 37, § 6º, da Constituição Federal (Acórdão 5547/2019-TCU-Primeira Câmara, relator Benjamin Zymler) .
'Para fins de responsabilização perante o TCU, considera-se erro grosseiro (art. 28 do Decreto-lei 4.657/1942 - Lindb) aquele que pode ser percebido por pessoa com diligência abaixo do normal ou que pode ser evitado por pessoa com nível de atenção aquém do ordinário, decorrente de grave inobservância de dever de cuidado (Acórdão 4447/2020-TCU-Segunda Câmara, relator: Aroldo Cedraz) .'
'Para fins de responsabilização perante o TCU, considera-se erro grosseiro aquele que pode ser percebido por pessoa com diligência abaixo do normal ou que pode ser evitado por pessoa com nível de atenção aquém do ordinário, decorrente de grave inobservância de dever de cuidado (Acórdão 3327/2019-TCU-Primeira Câmara, relator: Vital do Rêgo) .'
'Para fins de responsabilização perante o TCU, pode ser tipificado como erro grosseiro o descumprimento de regra expressa em instrumento de convênio. Tal conduta revela nível de atenção aquém ao de uma pessoa com diligência abaixo do patamar médio, o que configura culpa grave, passível de multa (Acórdão 2681/2019-TCU-Primeira Câmara, relator: Benjamin Zymler) .'
75.	Em face da precitada jurisprudência, rejeita-se a alegação.
Alegação (nas palavras do defendente) 
76.	Os referidos artigos da LINDB preveem a necessidade de motivação das decisões nas esferas administrativa, controladora e judicial, sob a luz dos princípios da razoabilidade e da proporcionalidade, devendo ser considerados 'os obstáculos e as dificuldades reais do gestor e as exigências das políticas públicas a seu cargo, sem prejuízo dos direitos dos administrados' e, na aplicação de sanções, 'a natureza e a gravidade da infração cometida, os danos que dela provierem para a administração pública, as circunstâncias agravantes ou atenuantes e os antecedentes do agente'.
77.	As alterações destacam a importância da busca por soluções jurídicas proporcionais, equânimes, eficientes e compatíveis com o interesse público, em todas as searas da administração pública brasileira, substituindo o caráter burocrático do controle pelo caráter conciliatório.
Análise
78.	Os critérios citados acima para dosimetria da apenação ou cobrança do ex-gestor são bem claros e não concorrem com a aplicação da lei neste caso concreto, visto que há provas nos autos de malversação dos recursos públicos. As constatações dos órgãos de controle são graves e requerem as medidas necessárias para recomposição do erário. O Tribunal já faz uso de critérios técnicos para aplicar sanções aos seus jurisdicionados, e está alinhado com desses ditames da LINDB. Deve-se rejeitar a alegação.
Alegação (nas palavras do defendente) 
79.	O responsável, requer a análise fundamentada e detalhada das alegações de defesa, seu acolhimento, o trancamento das contas ou o julgamento pela regularidade com ressalvas.
80.	Por fim, requer que todas as publicações e intimações referentes ao feito sejam dirigidas aos advogados Fábio Nunes Bandeira de Melo, inscrito na OAB/AM sob o nº 4.331 e Bruno Vieira Da Rocha Barbirato, inscrito na OAB/AM sob o nº 6.975, ambos com escritório profissional localizado na Rua dos Angelins, nº 285, Conjunto Kyssia, Bairro Dom Pedro, CEP 69.040 -230, nos termos do § 7° do art. 179 do RI/TCU, sob pena de nulidade dos atos posteriores a juntada do mencionado instrumento procuratório.
Análise
81.	As análises estão feitas, na fase da instrução da unidade técnica, e continuarão a ser proferidas nas instâncias superiores; os encaminhamentos finais serão dados pelo relator do processo e pelo Tribunal.
Outras Considerações
82.	Da análise dos documentos presentes nos autos, verifica-se que o Sr. Saul Nunes Bemerguy, ex-prefeito (gestão 2009/2012) era a pessoa responsável pelo recebimento e gestão dos recursos federais transferidos à conta do PNAE/2010, bem como pela prestação de contas.
83.	Os fatos apurados no processo indicam a ocorrência de prejuízo ao Erário oriundo de irregularidades na execução e na comprovação da execução dos recursos do PNAE/2010, com base no parecer 74/2016/COECS/CGPAE/Dirae (peça 1, p. 193-195) , relatório de TCE 220/2017  Direc/COTCE/CGCAP/Difin-FNDE/MEC, de 2/5/2017 (peça 1, p. 216/223) e no relatório de fiscalização 1609 da CGU, de 10/5/2010 (peça 1, p. 93/158) .
84.	Cumpre observar que, mesmo não tendo ocorrido visita por parte do FNDE, este alertou o gestor municipal e a presidente do CAE, à época, sobre as irregularidades constatadas pela fiscalização in loco da CGU, por meio dos ofícios 1053 e 1054/2011 - Comav/CGPAE/Dirae/FNDE, de 4/7/2011, respectivamente, conforme consubstanciado no parecer 74/2016/COECS/CGPAE/Dirae (peça 1, p. 194, item 2.3.2.) .
85.	Por outro lado, a equipe da CGU, apresentou um relatório detalhado, com levantamento fotográfico, em que constatou ausência de alimentação escolar no PNAE 2010, dentre diversas outras irregularidades. O relatório teve a ciência prévia da prefeitura municipal de Tabatinga, de quem a equipe colheu resposta, a cada constatação irregular, em 30/6/2010 (peça 1, p. 97, item 5) . Essa manifestação do município consta do relatório de fiscalização 1609 da CGU, bem como a análise dessas respostas, realizada pela equipe da CGU (peça 1, p 139/153, item 1.1.38 ao 1. 1.52) .
86.	Ademais, no tocante à análise técnica de execução da prestação de contas do PNAE/2010, o parecer 74/2016/COECS/CGPAE/Dirae (peça 1, p. 193/195) , emitido em 5/4/2016, constatou que, de acordo com o registrado no demonstrativo sintético anual, não houve oferta de alimentação escolar durante 80 (oitenta) dias nas ações PNAC, PNAP, PNAE-Fundamental, PNAE-Médio e EJA no valor de R$ 302.400,00. Também faltou alimentação escolar durante 60 (sessenta) dias na ação PNAI. A irregularidade provocou um prejuízo ao erário no valor de R$ 553.932,00 (peça 1, p. 195, item 3.1, subitem 'm') .
87.	Com relação às despesas impugnadas por pagamento de tarifas bancárias, pelo parecer nº  286/2016/Daesp/Copra/CGCAP/Difin, a jurisprudência do TCU é no sentido de que não cabe condenação em débito decorrente de despesas oriundas da simples utilização da conta corrente, desde que não seja consequência de comportamento inadequado por parte do titular da conta bancária. Portanto, não cabe condenação em débito dos convenentes pela simples utilização de serviços bancários necessários e inevitáveis para a manutenção da conta corrente específica e para a execução do objeto do convênio, conforme Acórdão 912/2014-TCU-Plenário, 6.197/2016--TCU1ª Câmara, 4.661/2017-TCU-1ª Câmara, todos da relatoria do ministro Benjamin Zymler, e Acórdão 7596/2017-TCU-Segunda Câmara, da relatoria do ministro Augusto Nardes.
88.	O caso em tela enquadra-se na situação de cobrança por tarifas bancárias resultantes da movimentação normal da conta corrente, que não estão relacionadas a algum comportamento inadequado do seu titular, pois se referem a despesas com extratos bancários (peça 1, p. 200, item 2.3.1) . Assim, entende-se que a falha não restou configurada, pois o entendimento da jurisprudência dá por justificadas essas despesas.
89.	Vale ressaltar que a pretensão punitiva do TCU, conforme Acórdão 1441/2016-TCU-Plenário, que uniformizou a jurisprudência acerca dessa questão, subordina-se ao prazo geral de prescrição indicado no art. 205 do Código Civil, que é de 10 anos, contado da data de ocorrência da irregularidade sancionada, nos termos do art. 189 do Código Civil, sendo este prazo interrompido pelo ato que ordenar a citação, a audiência ou a oitiva do responsável. No caso em exame, não ocorreu a prescrição, uma vez que o repasse dos recursos ocorreu em 2010 e o Sr. Saul Nunes Bemerguy, ex-prefeito (gestão 2009/2012) e o Sr. Raimundo Carvalho Caldas, prefeito sucessor (gestão 2013/2016) , foram comunicados pelo FNDE, por meio do Ofício nº 11438/2016/Daesp-Copra/CGCAP/Difin-FNDE, de 24/5/2016 (peça 1, p. 206 - AR peça 1, p. 211) e Ofício nº 11442/2016/Daesp/Copra/CGCAP/Difin-FNDE, de 24/5/2016 (peça 1, p. 208 - AR peça 1, p. 210) . No entanto, não houve manifestação dos responsáveis. 
90.	Em se tratando de processo em que as irregularidades não foram afastadas e as alegações de defesa foram rejeitadas, não há elementos objetivos para que se possa efetivamente aferir e reconhecer a ocorrência de boa-fé na conduta do responsável, podendo este Tribunal, desde logo, proferir o julgamento de mérito pela irregularidade das contas, conforme nos termos dos §§ 2º e 6º do art. 202 do RI/TCU (Acórdão 2064/2011-TCU-Primeira Câmara, relator ministro Ubiratan Aguiar; Acórdão 6182/2011-TCU-Primeira Câmara, relator ministro-substituto Weder de Oliveira; Acórdão 4072/2010-TCU-Primeira Câmara, relator ministro Valmir Campelo; Acórdão 1189/2009-TCU-Primeira Câmara, relator ministro-substituto Marcos Bemquerer; Acórdão 731/2008-TCU-Plenário,  relator ministro Aroldo Cedraz) .
91.	Vale ressaltar que a jurisprudência pacífica nesta Corte é no sentido da imprescritibilidade das ações de ressarcimento ao erário (Súmula-TCU 282) . Dessa forma, identificado dano ao Erário, deve-se instaurar e julgar o processo de tomada de contas especial para responsabilizar seus agentes causadores, respeitando o direito ao contraditório e à ampla defesa, independentemente de quando ocorreram os atos impugnados.
CONCLUSÃO
92.	Assim, temos que o Sr. Saul Nunes Bemerguy, ex-prefeito (gestão 2009/2012) , tinha responsabilidade sobre a gestão e a prestação de contas do PNAE/2010. Somos por rejeitar suas alegações de defesa, julgar suas contas irregulares, imputar-lhe o débito de R$ 553.932,00 (peça 1, p. 195, item 3.1, subitem 'm') e aplicar-lhe a multa do art. 57 da Lei nº 8.443/1992.
PROPOSTA DE ENCAMINHAMENTO
93.	Diante do exposto, submetemos os autos à consideração superior, propondo ao Tribunal:
a) rejeitar as alegações de defesa do Sr. Saul Nunes Bemerguy, ex-prefeito de Tabatinga/AM;
b) julgar irregulares, nos termos dos arts. 1º, I, 16, III, 'b' e 'c', § 2º, da Lei 8.443/92 c/c os arts. 19 e 23, III, da mesma Lei, e com arts. 1º, I, 209, II e III, 210 e 214, III, do RI/TCU, as contas do Sr. Saul Nunes Bemerguy, ex-prefeito de Tabatinga/AM, condenando-o ao pagamento das importâncias a seguir especificadas, atualizadas monetariamente e acrescidas dos juros de mora, calculadas a partir das datas discriminadas até a data da efetiva quitação do débito, fixando-lhe o prazo de quinze dias para que comprove, perante o Tribunal, o recolhimento das referidas quantias aos cofre do Fundo Nacional de Desenvolvimento da Educação (FNDE) , nos termos do art. 23, III, 'a', da citada lei;
Ausência de alimentação escolar por 80 dias nas ações 
PNAC, PNAP, PNAE-Fundamental, PNAE-Médio e EJA - PNAE/2010
	Valor (R$) 
	Data

	48.468,00
	30/7/2010

	75.600,00
	9/9/2010

	102.732,00
	4/11/2010

	75.600,00
	11/12/2010

Valor atualizado monetariamente (com juros) , até 4/12/2020: R$ 628.399,30 (peça 36) .
Ausência de alimentação escolar por 60 dias nas ações do PNAI - PNAE/2010
	Valor (R$) 
	Data

	167.688,00
	4/11/2010

	83.844,00
	11/12/2010

Valor atualizado monetariamente (com juros) , até 4/12/2020: R$ 514.360,88 (peça 37) .
c) aplicar ao Sr. Saul Nunes Bemerguy, a multa prevista no art. 57 da Lei 8.443/92 c/c o art. 267 do RI/TCU, fixando-lhe o prazo de quinze dias, a contar da notificação, para que comprove, perante o Tribunal (art. 214, III, a, do RI/TCU) , o recolhimento da dívida aos cofres do Tesouro Nacional, atualizada monetariamente desde a data do acórdão que vier a ser proferido por este Tribunal até a do efetivo recolhimento, se paga após o vencimento, na forma da legislação em vigor;
d) autorizar, desde logo, a cobrança judicial das dívidas, caso não atendidas a (s) notificação (ões) , na forma do disposto no art. 28, II, da Lei nº 8.443/92;
e) autorizar também, desde logo, se requerido, com fundamento no art. 26, da Lei 8.443, de 1992 c/c o art. 217, §§ 1º e 2º do RI/TCU, o parcelamento da (s) dívida (s) em até 36 parcelas, incidindo sobre cada parcela, corrigida monetariamente, os correspondentes acréscimos legais fixando- lhe o prazo de quinze dias, a contar do recebimento da notificação, para comprovar perante o Tribunal o recolhimento da primeira parcela, e de trinta dias, a contar da parcela anterior, para comprovar os recolhimentos das demais parcelas, devendo incidir sobre cada valor mensal, atualizado monetariamente, os juros de mora devidos, no caso do débito, na forma prevista na legislação em vigor, alertando os responsáveis de que a falta de comprovação do recolhimento de qualquer parcela importará o vencimento antecipado do saldo devedor, nos termos do § 2º do art. 217 do RI/TCU;
f) enviar cópia do acórdão a ser prolatado, bem como do relatório e do voto que o fundamentarem ao Procuradoria da República no Estado do Amazonas, nos termos do § 3º do art. 16 da Lei 8.443/1992 c/c o § 7º do art. 209 do RI/TCU, para adoção das medidas cabíveis;
g) enviar cópia do acórdão que vier a ser proferido ao FNDE e aos responsáveis, para ciência, informando que a presente deliberação, acompanhada do relatório e do voto que a fundamenta, está disponível para a consulta no endereço www.tcu.gov.br/acordaos, além de esclarecer que, caso requerido, o TCU poderá fornecer sem custos as correspondentes cópias, de forma impressa."
O MP/TCU, representado pelo procurador Sérgio Ricardo Costa Caribé, manifestou-se conforme se segue[footnoteRef:3]: [3:  Peça 41.] 
" (...) 4.	Anuo às razões que nortearam a proposta da unidade técnica, incorporando-as a este parecer. 
5.	Conforme já registrado, o responsável foi citado essencialmente por débito decorrente da falta de merenda escolar para cuja aquisição foram repassados ao município recursos públicos do PNAE/2010. A despeito disso, o Sr. Saul Nunes Bemerguy não apresentou nenhuma informação ou documento que pudesse ao menos suscitar dúvidas quanto aos fatos que deram ensejo ao débito, documentalmente confirmados pela Controladoria-Geral da União (CGU) , como bem destacou a unidade técnica, in verbis (peça 38, p. 13-14) :
'83.	 Os fatos apurados no processo indicam a ocorrência de prejuízo ao Erário oriundo de irregularidades na execução e na comprovação da execução dos recursos do PNAE/2010, com base no Parecer nº 74/2016/COECS/CGPAE/Dirae (peça 1, p. 193/195) , relatório de TCE 220/2017   DIREC/COTCE/CGCAP/Difin-FNDE/MEC, de 2/5/2017 (peça 1, p. 216/223) e no relatório de fiscalização nº 1609 da CGU, de 10/5/2010 (peça 1, p. 93/158) .
84.	 Cumpre observar que, mesmo não tendo ocorrido visita por parte do FNDE, este alertou o gestor Municipal e a Presidente do CAE, à época, sobre as irregularidades constatadas pela fiscalização in loco da CGU, por meio dos Ofícios nº 1053 e nº 1054/2011 - COMAV/CGPAE/Dirae/FNDE, de 4/7/2011, respectivamente, conforme consubstanciado no Parecer nº 74/2016/COECS/CGPAE/Dirae (peça 1, p. 194, item 2.3.2.) .
85.	 Por outro lado, a equipe da CGU, apresentou um relatório detalhado, com levantamento fotográfico, em que constatou ausência de alimentação escolar no PNAE 2010, dentre diversas outras irregularidades. O relatório teve a ciência prévia da Prefeitura Municipal de Tabatinga, de quem a equipe colheu resposta, a cada constatação irregular, em 30/6/2010 (peça 1, p. 97, item 5) . Essa manifestação do município consta do relatório de fiscalização nº 1609 da CGU, bem como a análise dessas respostas, realizada pela equipe da CGU (peça 1, p 139/153, item 1.1.38 ao 1. 1.52) .'
6.	Portanto, considerando que 'o responsável não trouxe nenhum elemento que servisse para elidir as irregularidades em si', nem 'houve nenhum fato ou novo documento ostentado que pudesse afastar as questões por que é responsabilizado' (peça 38, p. 9) , assiste razão à Secex-TCE ao propor o julgamento pela irregularidade das presentes contas, com condenação em débito e aplicação de multa ao Sr. Saul Nunes Bemerguy.
7.	Por fim, ao que parece, somente parte do débito atribuído ao ex-prefeito foi devidamente detalhado nos ofícios citatórios elaborados pela unidade técnica (peças 15, p. 3; 20, p. 3; 21, p. 3; 22, p. 3; e 35) . Isso, contudo, não representou nenhum prejuízo à defesa, visto que o responsável compreendeu corretamente não só as irregularidades que lhe foram atribuídas, como também o valor total do débito que lhe seria imputável, conforme se infere de suas alegações de defesa (peça 31, p. 4) :
'Assim, em análise realizada da documentação encaminhada, a Secretaria de Controle Externo de Tomada de Contas Especial propôs a citação do Sr. Saul Nunes Bemerguy para apresentação de alegações de defesa face às restrições identificadas e/ou recolhimento da monta de R$ 553.932,00, que, atualizada monetariamente, corresponde à monta de R$ 917.458,74, referente às seguintes restrições: ausência de alimentação escolar por 80 dias nas ações PNAC, PNAP, PNAE-Fundamental, PNAE-Médio e EJA - PNAE/2010, e ausência de alimentação escolar por 60 dias nas ações do PNAI - PNAE/2010.'
8.	Ante o exposto, tendo em vista que o responsável não logrou êxito em desconstituir as razões que motivaram a sua responsabilização neste processo, este membro do Ministério Público de Contas junto ao TCU manifesta-se de acordo com a Secex-TCE (peças 38, p. 15; 39 e 40) ."
É o relatório.

Laiz Araújo Russo de Melo (OAB/AM 6.897), Fábio Nunes Bandeira de Melo (OAB/AM 4331) e outros, representando Saul Nunes Bemerguy.

Procurador Sérgio Ricardo Costa Caribé.

TOMADA DE CONTAS ESPECIAL. FUNDO NACIONAL DE DESENVOLVIMENTO DA EDUCAÇÃO (FNDE). PROGRAMA NACIONAL DE ALIMENTAÇÃO ESCOLAR (PNAE). EXERCÍCIO 2010. NÃO APROVAÇÃO DA PRESTAÇÃO DE CONTAS POR IMPUGNAÇÃO PARCIAL DAS DESPESAS. CITAÇÃO. REJEIÇÃO DAS ALEGAÇÕES DE DEFESA. CONTAS IRREGULARES. DÉBITO. MULTA.

TOMADA DE CONTAS ESPECIAL (TCE)

Secretaria de Controle Externo de Tomada de Contas Especial (SecexTCE).

Trata-se de tomada de contas especial instaurada pelo FNDE em desfavor do Sr. Saul Nunes Bemerguy, ex-prefeito do município de Tabatinga/AM (gestão 2009-2012) [footnoteRef:2], em razão de irregularidades na execução do Programa Nacional de Alimentação Escolar, no exercício 2010 (PNAE/2010) . [2:  Peça 1, p. 216-223.] 
Em 2010, FNDE repassou R$ 1.594.440,00 ao município para atender alunos de creche (PNAC) , pré-escola (PNAP) , ensino fundamental (PNAE) , ensino de jovens e adultos (EJA) , ensino médio (PNAE/Médio) e indígena (PNAI) [footnoteRef:3]. O prazo para apresentação da prestação de contas encerrou-se em 31/3/2011[footnoteRef:4]. [3:  Peça 1, p. 27 e 160.]  [4:  Peça 1, p. 263-264.] 
No entanto, ao final do referido prazo, o responsável não apresentou a prestação de contas do PNAE/2010. Posteriormente, em resposta à notificação do FNDE[footnoteRef:5], o conselho de alimentação escolar do município encaminhou a referida prestação de contas, com parecer pela aprovação[footnoteRef:6]. [5:  Ofício 91E/2011-Dipra/Copra/CGCAP/Difin/FNDE, de 9/6/2011 (peça 1, p. 24) .]  [6:  Ofício 4/2011-CAE, em 13/7/2011 (peça 1, p. 26-29) .] 
O tomador de contas especial[footnoteRef:7], com base, entre outros elementos, nas constatações da fiscalização in loco realizada pela Controladoria-Geral da União, em decorrência do 12º Evento do Projeto de Fiscalização a partir de sorteios públicos[footnoteRef:8], concluiu pela imputação de débito parcial ao gestor dos recursos, no montante de R$ 553.992,00. [7:  Relatório de tomada de contas especial 220/2017 Direc/COTCE/CGCAP/Difin-FNDE/MEC, de 2/5/2017 (peça 1, p. 216-223) .]  [8:  Relatório de fiscalização 1609/2010 (peça 1, p. 94-158) .] 
Conforme a instrução de mérito precedente, produzida pela SecexTCE, a apuração da irregularidade tratada no presente processo foi assim descrita[footnoteRef:9]: [9:  Peça 38.] 
" (...) 11.	O parecer 74/2016/COECS/CGPAE/Dirae (peça 1, p. 193/195) , emitido em 5/4/2016, no tocante à análise técnica de execução do PNAE/2010, concluiu pela constituição de débito, decorrente da ausência de alimentação escolar por oitenta dias nas ações PNAC, PNAP, PNAE-Fundamental, PNAE-Médio e PNAE-EJA, e ausência de alimentação escolar por sessenta dias na ação PNAI, de acordo com o registrado no demonstrativo sintético anual. Tais irregularidades geraram prejuízo ao erário no valor de R$ 553.932,00 (peça 1, p. 195, item 4.1.2) .
12.	O parecer também constatou a ausência de nutricionista, ausência de cardápios elaborados de acordo com as normas previstas, ausência de alimentação escolar (não quantificado) e a não aquisição de gêneros da agricultura familiar com o mínimo de 30% dos recursos repassados pelo PNAE/2010.
13.	Na sequência, após análise financeira, foi emitido o parecer 286/2016/Daesp/Copra-CGCAP/Difin (peça 1, p. 198/205) , em 31/5/2016, que corroborou com a análise técnica do parecer 74/2016/COECS/CGPAE/Dirae (peça 1, p. 193/195) , no tocante à ausência de alimentação escolar, e impugnou o valor de R$ 553.932,00. Também constatou o pagamento irregular de tarifas bancárias.
14.	Supramencionado parecer 286/2016/Daesp/Copra/CGCAP/Difin considerou, também, que apesar de haver indícios de outras irregularidades, demonstrando ¿agrantes descumprimentos da norma, os elementos apresentados não permitiram quantificar totalmente o dano ao erário. Subsistiu apenas o valor anteriormente apurado de R$ 553.932,00. Isso porque, segundo o parecer, não havia nos autos informações acerca de atividades de controle, adotadas pelo FNDE, para complementar o relatório emitido pela CGU, evidenciando os prejuízos correlatos. (...) "
A SecexTCE, em exame preliminar[footnoteRef:10], concluiu pela realização de citação do Sr. Saul Nunes Bemerguy em decorrência da falta de alimentação escolar, em consonância com as conclusões do relatório do tomador de contas, envolvendo a devolução do valor total de R$ 553.932,00. [10:  Peça 9.] 
O responsável, por intermédio de seus representantes legais, apresentou alegações de defesa, argumentando, em síntese, que[footnoteRef:11]: [11:  Peça 31.] 
a) a documentação referente ao ajuste em tela teria sido apreendida em ação do Ministério Público Federal, o que teria dificultado a prestação de contas;
b) no âmbito da administração pública, é necessária a comprovação da ocorrência de efetivo dano ou apropriação indevida por parte do responsável para que haja a condenação em débito;
c) o art. 28 da LINDB trouxe à baila a necessidade de caracterização de dolo ou erro grosseiro para a responsabilização do agente.
A SecexTCE, na análise das alegações de defesa encaminhadas, ponderou que o mandado de busca e apreensão expedido no bojo da ação promovida pelo MPF foi cumprido 15 dias após o término do prazo para apresentação da prestação de contas e que não foi trazida qualquer prova de que os documentos do PNAE/2010 estavam entre os que foram apreendidos[footnoteRef:12]. Ademais, ressaltou que as contas foram prestadas tardiamente pelo CAE, cuja documentação, juntamente com o relatório de fiscalização 1609/2010 da CGU, embasaram o posicionamento do tomador de contas especial pela existência de dano ao erário. [12:  Item 1.1.37 do relatório de fiscalização 1609/CGU, peça 10, p. 10-11.] 
Acrescentou que é obrigação do gestor comprovar que os valores foram aplicados regularmente, mediante a documentação especificada na legislação pertinente.
No tocante à suposta aplicação do art. 28 da LINDB, a unidade instrutiva assim se pronunciou:
" (...) 73.	No tocante ao art. 28 da LINDB, a jurisprudência do TCU, de forma alinhada com a doutrina, vem interpretando o erro grosseiro como aquele que poderia ser percebido por pessoa com diligência abaixo do normal, ou seja, que seria evitado por pessoa com nível de atenção aquém do ordinário, consideradas as circunstâncias do caso concreto.
74.	Nesse sentido, a regra prevista no art. 28 da LINDB (Decreto-lei 4.657/1942) , que estabelece que o agente público só responderá pessoalmente por suas decisões ou opiniões técnicas em caso de dolo ou erro grosseiro, não se aplica à responsabilidade financeira por dano ao erário, permanecendo o dever de indenizar os prejuízos aos cofres públicos sujeito à comprovação de dolo ou culpa, sem qualquer gradação, tendo em vista o tratamento constitucional dado à matéria pelo art. 37, § 6º, da Constituição Federal (Acórdão 5547/2019-TCU-Primeira Câmara, relator Benjamin Zymler) .
'Para fins de responsabilização perante o TCU, considera-se erro grosseiro (art. 28 do Decreto-lei 4.657/1942 - Lindb) aquele que pode ser percebido por pessoa com diligência abaixo do normal ou que pode ser evitado por pessoa com nível de atenção aquém do ordinário, decorrente de grave inobservância de dever de cuidado (Acórdão 4447/2020-TCU-Segunda Câmara, relator: Aroldo Cedraz) .'
'Para fins de responsabilização perante o TCU, considera-se erro grosseiro aquele que pode ser percebido por pessoa com diligência abaixo do normal ou que pode ser evitado por pessoa com nível de atenção aquém do ordinário, decorrente de grave inobservância de dever de cuidado (Acórdão 3327/2019-TCU-Primeira Câmara, relator: Vital do Rêgo) .'
'Para fins de responsabilização perante o TCU, pode ser tipificado como erro grosseiro o descumprimento de regra expressa em instrumento de convênio. Tal conduta revela nível de atenção aquém ao de uma pessoa com diligência abaixo do patamar médio, o que configura culpa grave, passível de multa (Acórdão 2681/2019-TCU-Primeira Câmara, relator: Benjamin Zymler) .'
75.	Em face da precitada jurisprudência, rejeita-se a alegação. (...) "
Ademais, observou que, de acordo com os critérios fixados no Acórdão 1441/2016-TCU-Plenário, não ocorreu a prescrição da pretensão punitiva no presente caso.
Nesse sentido, a unidade instrutiva propôs rejeitar as alegações de defesa, julgar irregulares as contas do Sr. Saul Nunes Bemerguy, com imputação de débito e cominação da multa prevista no art. 57 da Lei 8.443/1992.
O MP/TCU, representado pelo procurador Sérgio Ricardo Costa Caribé, acompanhou a proposta da unidade instrutiva[footnoteRef:13]. [13:  Peça 41.] 
II
Acolho, na essência, a análise técnica da unidade instrutiva, com a qual concordou o MP/TCU, sem prejuízo de tecer os comentários a seguir.
Como mencionado anteriormente (parágrafo 8 acima) a alegação do responsável no sentido de que a busca e apreensão da documentação relativa ao PNAE/2010 teria prejudicado a elaboração e apresentação da prestação de contas não foi demonstrada. Cabe ressaltar que o tomador de contas, entre outros elementos, considerou em suas análises e conclusões o relatório de fiscalização 1609/2010, da CGU, decorrente de inspeção in loco realizada em julho de 2010, no âmbito do 12º Evento do Projeto de Fiscalização a partir de Sorteios Públicos, antes da busca e apreensão, ocorrida em 14/4/2011.
Ademais, o Sr. Saul Nunes não logrou comprovar a boa e regular aplicação dos recursos do PNAE, pela qual era responsável, cuja execução financeira foi impugnada ante a ausência de comprovação do fornecimento de alimentação escolar durante parte do exercício de 2010, que não foi por ele infirmada nem justificada.
Por fim, não se verificou a prescrição da pretensão punitiva do Tribunal no caso em análise, visto que o ato que ordenou a citação ocorreu em 18/7/2019[footnoteRef:14], e as irregularidades datam de 2010.  [14:  Peça 11.] 
Diante do exposto, manifesto-me pela aprovação do acórdão que ora submeto à apreciação deste Colegiado.
TCU, Sala das Sessões, em 8 de fevereiro de 2022.
Weder de Oliveira
Relator